臺灣高等法院高雄分院刑事判決　　　　96年度選上訴字第15號
上　訴　人　臺灣屏東地方法院檢察署檢察官
上　訴　人
即　被　告　乙○○
選任辯護人　許明德　律師
　　　　　　鄭勝智　律師
被　　　告　丙○○
選任辯護人　洪士宏　律師
被　　　告　甲○○
選任辯護人　王建宏　律師
上列上訴人等因被告等違反公職人員選舉罷免法案件，不服臺灣
屏東地方法院95年度選訴字第13號中華民國95年11月15日第一審
判決（起訴案號：臺灣屏東地方法院檢察署95年度選偵字第29、
30、31號），提起上訴，本院判決如下：
      主    文
原判決關於丙○○、甲○○、乙○○部分均撤銷。
丙○○共同對於有投票權之人交付賄賂，而約其投票權為一定之
行使，處有期徒刑年貳月，褫奪公權肆年。
甲○○共同對於有投票權之人交付賄賂，而約其投票權為一定之
行使，處有期徒刑壹年捌月，褫奪公權年。又有投票權之人收
受賄賂，而許以其投票權為一定之行使，處有期徒刑肆月，褫奪
公權貳年，甲○○所收受之賄賂新臺幣貳仟元沒收。應執行有期
徒刑壹年拾月，褫奪公權年，緩刑肆年，緩刑期間付保護管束
，甲○○所收之賄賂新臺幣貳仟元沒收。
乙○○有投票權之人收受賄賂，而許以其投票權為一定之行使，
處有期徒刑肆月，如易科罰金均以銀元佰元即新臺幣玖佰元折
算壹日，褫奪公權貳年，緩刑貳年。乙○○所收受之賄賂新臺幣
貳仟元沒收。
      事    實
一、丙○○於屏東縣第18屆鄉鎮市民代表選舉期間，為使登記參
    選屏東縣萬丹鄉鄉民代表候選人登記第3 號之候選人黃連益
    得以順利當選，竟基於對有投票權人交付賄賂，而約定投票
    權為一定行使之犯意，於民國（下同）95年6 月4 日接近中
    午時分，在屏東縣萬丹鄉○○村○○路150 巷之丙○○所有
    住處旁養蝦池旁附近之產業道路，向甲○○表示：為使候選
    人黃連益能於95年6 月10日所舉辦之該屆鄉民代表選舉順利
    當選，欲以每票新台幣（下同）500 元之價格，向有投票權
    人甲○○及其兄弟乙○○及林振興暨渠等家人在內，購得14
    票，要求甲○○除自己收受賄款外，並能向其共同生活戶內
    之有投票權人李俊明、林玉雪、李秀珠等3 人、其弟乙○○
    及兄林振興暨渠等家人拉票，發放賄款，約渠等為投票權為
    一定之行使，經甲○○允諾後，由丙○○交付購買14票之賄
    款7,000 元（即面額千元之鈔票7 張）予甲○○收受。甲○○收受賄賂後，應允將選票投與上開鄉民代表候選人，於扣
    除其本身及不知情李俊明、林玉雪、李秀珠等4 人部分之賄
    款2,000 後，即基於與丙○○共同對有投票權人交付賄賂，
    而約定投票權為一定行使之犯意，明知其兄弟乙○○及林振
    興（林振興收受賄賂部分，業經原審判決確定）分別設籍於
    屏東縣萬丹鄉○○村○○路53號、69號，均為定於95年6 月
    10 日 舉行屏東縣第18屆鄉鎮市民代表選舉公開投票日之有
    投票權人，竟於95年6 月5 日下午4 、5 時許，至乙○○、
    林振興上開住所，分別交付2,000 元、3,000 元（即分別面
    額千元之鈔票2 張、3 張）之現金予乙○○及林振興，並囑
    乙○○、林振興將選票投與登記第3 號之鄉民代表候選人黃
    連益，且分別託乙○○向共同生活戶內之有投票權人李威杉
    、李宗育及余楊桂微等人買票，託林振興向共同生活戶內之
    曾麗芬、林宏昌、林冠宏、林陳及洪蕙詩等人買票，乙○○及林振興分別收受上開賄賂後，均應允將選票投與上開鄉
    民代表候選人（惟其2 人並未再向共同生活戶內之其他有投
    票權人買票）。嗣於95年6 月6 日下午4 時許，經臺灣屏東
    地方法院檢察署檢察官指揮屏東縣警察局屏東分局及法務部
    調查局屏東縣調查站循線查獲，並扣得甲○○所收受之賄款
    千元之紙鈔2 張及林振興所收受之賄款面額千元紙鈔1 張。
二、案經法務部調查局屏東縣調查站（下稱屏東調查站）及屏東
    縣警察局屏東分局報請臺灣屏東地方法院檢察署檢察官偵查
    起訴。
      理    由
壹、程序方面：
一、按被告以外之人於審判外之陳述，雖不符刑事訴訟法第159
    條之1 至之4 等4 條之規定，而經當事人於審判程序同意作
    為證據，法院審酌該言詞陳述或書面陳述作成時之情況，認
    為適當者，亦得為證據。本件證人即共同被告林振興、乙○○分別於屏東調查站調查、警詢、檢察官偵查中之供證，及
    證人黃連益於警詢、檢察官偵查中之供證，對被告丙○○、
    甲○○而言，俱屬被告以外之人於審判外之陳述，惟被告丙○○、甲○○及其等之選任辯護人於原審及本院準備程序中
    對上述證據作為證據使用，均明確表示「沒有意見」，本院
    審酌上開筆錄係於司法警察或檢察官前所作成，並無不當取
    供之情形，因認以之作為本案之證據，核屬適當，是上開證
    人於調查站、警詢、偵查中之供證，均具有證據能力。
二、按被告以外之人於偵查中向檢察官所為陳述，除顯有不可信
　  之情況者外，得為證據，同法第159 條之1 第2 項定有明文
    。偵查中對被告以外之人（包括證人、鑑定人、告訴人、被
    害人及共同被告等）所為之偵查筆錄，或被告以外之人向檢
　  察官所提之書面陳述，性質上均屬傳聞證據。惟現階段刑事
    訴訟法規定檢察官代表國家偵查犯罪、實施公訴，依法其有
    訊問被告、證人及鑑定人之權，證人、鑑定人且須具結，而
    實務運作時，檢察官偵查中向被告以外之人所取得之陳述，
    原則上均能遵守法律規定，不致違法取供，其可信度極高，
    職是，被告以外之人前於偵查中已具結而為證述，除反對該
    項供述得具有證據能力之一方，已釋明「顯有不可信之情況
    」之理由外，不宜以該證人未能於審判中接受他造之反對詰
    問為由，即遽指該證人於偵查中之陳述不具證據能力。查證
    人即共同被告甲○○於檢察官偵查中之證述，已依法具結，
    其未曾提及檢察官在偵查時有不法取供之情形，而被告、辯
    護人亦未曾釋明上開證述有何顯不可信之情況，且證人即共
    同被告甲○○業於原審審理時到庭，並以證人身分具結後接
    受交互詰問，自已保障被告之詰問權，是以，證人即共同被
    告甲○○於檢察官偵查中之上開證述，依刑事訴訟法第159
    條之1 第2 項之規定，自得為證據。
貳、實體方面：
一、被告乙○○、甲○○投票收受賄賂部分：訊據上訴人即被告
    乙○○及被告甲○○對於上開投票受賄之犯罪事實，均供承
    不違，核與其等及同案被告林振興於屏東調查站調查時、檢
    察官偵查中及原審審理中供證情節相符（見95年度選偵字29
    號卷第5 頁、95年度選偵字偵字31號卷第11頁）；復有在同
    案被告林振興處查扣之賄款1,000 元及在被告甲○○處查扣
    之賄款2,000 元可資佐證。足認被告乙○○、甲○○上揭之
    自白與事實相符，應可採信。準此，被告乙○○、甲○○上
    揭投票收賄之犯行，自堪認定。
二、被告丙○○、甲○○投票交付賄賂部分：訊據被告甲○○對
    其於上開時地分別交付賄款予林振興、乙○○，並囑乙○○
    、林振興將選票投與登記第3 號之鄉民代表候選人黃連益，
    且分別託乙○○向共同生活戶內之有投票權人李威杉、李宗
    育及余楊桂微等人買票，託林振興向共同生活戶內之曾麗芬
    、林宏昌、林冠宏、林陳及洪蕙詩等人買票等之事實供承
    不諱。訊據被告丙○○矢口否認有上揭投票交付賄賂犯行，
    辯稱：我沒有交付7,000 元給甲○○，是甲○○胡亂指控伊
    的云云。經查：
  (一)、被告甲○○如何於上開時地分別交付賄款予林振興、乙○○，並囑乙○○、林振興將選票投與登記第3 號之鄉民代
      表候選人黃連益，且分別託乙○○向共同生活戶內之有投
      票權人李威杉、李宗育及余楊桂微等人買票，託林振興向
      共同生活戶內之曾麗芬、林宏昌、林冠宏、林陳及洪蕙
      詩等人買票等之事實，業據被告甲○○於屏東調查站調查
      時、檢察官偵查中、原審審理中供承不諱（見95年度選偵
      字31號卷第10、49頁）。核與證人即共同被告乙○○於檢
      察官偵查中具結證稱：「（此次選舉有無選舉權？）有」
      、「甲○○是我大哥，他住我隔壁，門牌號碼57號」、「
      95年6 月5 日下午甲○○到我家，拿2,000 元給我，要我
      要我支持3 號黃連益，我收下後花掉了。」等語（見95年
      度選偵字29號卷第5 頁）；其於屏東調查站調查時證稱：
      「（95年公職人員基層選舉中，有無人拿錢向你買票？）
      村長的選舉沒有人向我買票，但鄉民代表的選舉有人向我
      買票」、「是甲○○於昨（5） 日約下午5 點時，在我家
      門前拿給我的，叫我投給鄉民代表登記第3 號候選人黃連
      益」、「（你家中有投票權之公民數共有幾人？）我們夫
      妻及兩個兒子共4 人，他拿2,000 元向我買票」、「（你
      當場有無收到甲○○拿給你的2,000 元？你有無當場允諾
      甲○○投票給鄉民代表登記3 號候選人黃連益？）有的，
      我只有回應好」等語（見95年度選偵字29號卷第9 至10頁
      ）。暨證人即共同被告林振興於檢察官偵查中具結證述之
      情節一致。而被告甲○○共同生活戶內之有投票權人計有
      李俊明、林玉雪、李秀珠等3 人，被告乙○○共同生活戶
      內之有投票權人計有李威杉、李宗育、余楊桂微等3 人，
      同案被告林振興共同生活戶內之計有投票權人曾麗芬、林
      宏昌、林冠宏、林陳、洪蕙詩等5 人，此亦有全戶籍資
      料查詢結果附卷可按（見95年度選偵字31號卷第54至57頁
      、63至72頁）；復有在被告林振興處查扣之賄款1,000 元
      可資佐證，足認被告甲○○上開之自白與事實相符，自得
      採為其投票交付賄賂之犯罪證據，被告甲○○確有於上揭
      時地對於有投票權之人乙○○、林振興交付賄賂，而約其
      投票權為一定行使之行為之犯行，自堪認定。
  (二)、證人即共同被告甲○○於檢察官偵查中結證稱：「我是萬
      丹祥和促進會的監事，丙○○是理事，我們同一期當選的
      」、「前天（指95年6 月4 日）快中午時，在丙○○他家
      的養蝦池拿給我的，因為我從那邊經過，剛好丙○○叫我
      過去，並說大家是朋友，一起幫過忙，叫我幫忙3 號黃連
      益…，幫他拜託，過了一下子在丙○○養蝦池那邊丙○○
      從桌子上拿7,000 元，就是1,000 元7 張給我，拜託幫黃
      連益做走路工，一個人發500 元，我哥哥林振興6 票，我
      弟弟乙○○他家4 票，剩下的4 票就是我家的人，就是我
      、我太太、我女兒4 人，我拿了錢就回來，大約在隔天就
      是昨天四點多（指下午）我拿給我弟弟、我哥哥，叫他們
      支持益仔，要給他們走路工，就是一票500 元」（見95年
      選偵字第31號卷第24至25頁）、「就是在丙○○養蝦池旁
      的道路上（即上揭偵查卷第44頁照片所示之處）拿7,000
      元給我的」、「我的園離丙○○養蝦池只隔1 、200 公尺
      遠」等語（見上揭偵查卷第49頁）；其於原審審理中證稱
      ：「我認識丙○○很多年」、「在丙○○的養蝦池（指交
      付賄款地點）…我多少，我沒有算，要我幫忙黃連益選舉
      」、「他拿給我7,000 元，我事後算一算我和我弟家裡的
      票應該是7,000 元」、「我回去拿給我兄弟時，算一算剛
      好7,000 元」、「（丙○○拿錢給你時是何時？）約快中
      午，我工作做完要回去時，工作做完肚子餓要回去時，我
      沒看幾點，我在調查站那邊也是這樣說」、「（丙○○拿
      7,000 元給你，到底在那裡拿給你？）在丙○○養蝦池的
      外面的路邊」、「錢是在丙○○養蝦場旁邊的路上拿的」
      、「丙○○是從上衣口袋掏出錢來，都是千元紙鈔，並未
      包裝」、「（你在偵查中說是丙○○從桌上拿7,000 元給
      你，有何意見？）那裡沒桌子，口袋才對，是在養蝦場的
      外面」、「（你的田和丙○○養蝦場池離多遠？）路有彎
      曲，如果直線距離在我的田裡就看得到丙○○的養蝦池」
      等語（見原審卷第48至50頁）。而證人甲○○於屏東調查
      站調查時供稱：「（95年公職人員基層選舉中有無人拿錢
      向你買票？）有，丙○○拿7,000 元給我，叫我發給乙○○2,000 元、林振興3,000 元及我本人2,000 元，並叫我
      投票給鄉民代表登記3 號候選人黃連益」、「（丙○○於
      何時、地拿錢給你的？）於昨日（指95年6 月4 日）上午
      9 點的時候，在我所有的農田裡遇到我時拿給我」、「（
      當時何人在場？）他自己一人，沒有別人」、「你有無把
      這件事告訴家裡的人？）沒有」、「（丙○○拿給你的7,
      000 元是千元鈔、伍佰元鈔或是佰元鈔？）7 張仟元鈔」
      、「（你收到丙○○向你買票之2,000 元目前下落為何？
      ）目前在我身上，我願意將2000元交付警方查扣」、「（
      你家中具有投票權共有幾人？）有4 票」、「（丙○○係
      以每票多少錢向你買票？）每票500 元」、「是丙○○要
      求我幫他，我向他說我家中兄弟算一算，共有14票，他就
      由口袋拿7,000 元交給我」等語（見95年選偵字第31號卷
      第10至11頁）。證人甲○○就交付賄款之確切時間、地點
      及賄款在何處取出等情節雖有前後供證不一致之處。惟按
      證人之陳述有部分前後不符，或相互間有所歧異時，究竟
      何者為可採，事實審法院本得依其自由心證予以斟酌，若
      其基本事實之陳述與真實性無礙時，仍非不得予以採信，
      非謂一有不符或矛盾，即認其全部均為不可採信。關於證
      人甲○○供證被告丙○○確實有於上揭95年6 月4 日，在
      其上開養蝦池旁附近，交付7,000 元之基本事實，始終一
      致，雖證人甲○○就係於當日上午9 時或接近中午時分，
      被告丙○○係從口袋或桌上取出7,000 元，及交付地點在
      養蝦池旁附近之產業道路或被告田裡，雖有不一致之情形
      ，惟此僅屬枝節末微，不影響基本事實之認定。況被告丙○○確實係於其萬丹鄉○○村○○路150 巷養蝦池前之產
      業道路親手交付甲○○上揭款項之事實，亦經被告甲○○
      於警訊時供明在卷，並有現場指認照片2 張附卷可資佐證
      （見95年選偵字第31號卷第42至44頁）。證人甲○○於本
      院審理中亦陳稱：「我是從田裡回來的路遇到丙○○，他
      叫我，然後從口袋拿錢出來給我」等語（見本院卷第89頁
      ）；綜合證人甲○○上揭於警訊、檢察官偵查中及原審審
      理中之陳述，應以證人甲○○上揭於原審審理所證「被告
      丙○○於95年6 月4 日接近中午時分，在屏東縣萬丹鄉○○村○○路150 巷之丙○○所有住處旁養蝦池旁附近之產
      業道路，交付7,000 元給甲○○，藉以購買被告甲○○及
      其兄弟林振興、乙○○家人（合計14票）」之事實，較與
      事實符，而得採信。況且證人甲○○與被告丙○○彼此間
      ，平日感情不錯，並無仇恨或債務糾紛等情，亦據證人甲○○於屏東調查站調查時供明在卷（見95年選偵字第31號
      卷第12頁），此亦為被告丙○○於警訊時所不否認（見95
      年選偵字第31號卷第15頁），衡之常情，證人甲○○殊無
      設詞誣陷被告丙○○之理。參諸證人黃連益於檢察官偵查
      中證稱：和丙○○、甲○○以前是萬丹鄉祥和促進會之同
      事，但和丙○○較熟，因為同村等語（見上開偵查卷第88
      頁），被告丙○○既與候選人黃連益同村，且私人情誼較
      深，其自有出錢為該候選人黃連益買票之動機。準此，被
      告丙○○上揭對於有投票權之人甲○○、乙○○、林振興
      等人交付賄賂，而約其投票權為一定行使之行為之犯行，
      應堪認定。
  (三)、證人簡水昌（即擔任黃連益競選總部總幹事）於原審審理
      中雖具結證稱：丙○○是掛名的副主任委員，實際上並未
      於競選期間負責什麼工作，總部對幹部家裡的投票人數並
      不清楚，也沒有選區內之選舉名冊等語（見原審卷第54頁
      背面、第55頁）。依證人簡水昌上開證詞觀之，僅能證明
      被告丙○○未於黃連益競選期間負責任何工作，但不能證
      明被告丙○○未曾交付7000元予甲○○之事實；證人簡水
      昌上開之證詞，尚難採為被告丙○○有利之證據。
　(四)、至於證人林振興、乙○○於屏東調查站、檢察官偵查中及
　　　原審審理中均供證稱：「甲○○拿賄款給我時，他沒有告
      訴我買票錢從何而來，我也沒有問他」等語（見95年度選
      偵字29號卷第5 頁）。核與證人甲○○於原審審理中供證
      「（你後來給林振興、乙○○錢的時候有無說是誰給的？
      ）我都沒有講，我就說大家要幫忙黃連益當選的」等語相
      符（見原審卷第48頁背面），而衡之常情，一般為候選人
      買票，均無告知收受賄賂之選民有關買票資金來源之理，
      故證人林振興、乙○○上開之證詞，均難採為被告丙○○
      有利之證據。
  (五)、綜上所述，被告丙○○上開所辯，係屬事後卸責之詞，不
      足採信，被告丙○○、甲○○上揭投票交付賄賂之犯行均
      堪認定。
三、按刑法第2 條第1 項規定：「行為後法律有變更者，適用行
    為時之法律。但行為後之法律有利於行為人者，適用最有利
    於行為人之法律」。本件被告行為後，刑法及刑法施行法業
    於94年2 月2 日經總統以華總一義字第09400014901 號令修
    正公布，並於95年7 月1 日施行，參酌最高法院95年5 月23
    日刑事庭第8 次會議決議意旨，刑法第2 條第1 項之規定，
    係規範行為後法律變更所生新舊法律比較適用之準據法，於
    新刑法施行後，應適用刑法第2 條第1 項之規定，為「從舊
    從輕」之比較。又比較新舊法時，應就罪刑有關之一切事項
    ，比較其全部之結果，而為一體之適用，不應一部分適用新
    法，一部分適用舊法。茲將本件新舊法之比較情形說明如下
    ：(一)、刑法第143 條第1 項投票受賄罪之併科罰金刑業經刑
　　法施行法第1 條之1 規定，修正提高30倍，並由銀元改為新
　  台幣，亦即法定罰金刑為新台幣15萬元以下，及依修正後刑
    法第33條第5 款規定「罰金：新台幣1 千元以上，以百元計
    算之」等規定觀之，修正後刑法第143 條第1 項之併科罰金
    刑，最低為新台幣1 千元；而修正前刑法第143 條第1 項之
    併科罰金刑，依修正前之罰金罰鍰提高標準條例第1 條前段
    規定提高為10倍，即銀元5 萬元（新台幣15萬元）以下，另
    依修正前刑法第33條第5 款規定「罰金：銀元1 元以上」，
    該罪最低度併科罰金刑為銀元10元即新台幣30元，是經比較
    後，自應適用行為時即修正前之刑法第143 條第1 項規定較
    有利於被告。(二)、被告等行為時之修正前刑法第41條第1 項
    前段規定：「犯最重本刑為5 年以下有期徒刑以下之刑之罪
    ，而受6 個月以下有期徒刑或拘役之宣告，因身體、教育、
    職業、家庭之關係或其他正當事由，執行顯有困難者，得以
    1 元以上3 元以下折算一日，易科罰金」。又依行為時之易
    科罰金折算標準，修正前罰金罰鍰提高標準條例第2 條前段
    （現已刪除）規定，就其原定數額提高為100 倍折算1 日，
    則本件被告行為時之易科罰金折算標準，應以銀元300 元折
    算1 日，經折算為新臺幣後，應以新臺幣900 元折算為1 日
    。惟95年7 月1 日修正公布施行之刑法第41條第1 項前段則
    規定：「犯最重本刑為5 年以下有期徒刑以下之刑之罪，而
    受6 個月以下有期徒刑或拘役之宣告者，得以新臺幣1 千元
    、2 千元或3 千元折算1 日，易科罰金」。比較修正前後之
    易科罰金折算標準，以95年7 月1 日修正公布施行前之規定
    ，較有利於被告。綜上，經整體比較結果，本件應適用修正
    前刑法之相關規定，較有利於被告。(三)、修正前刑法第37條
    第2 項規定：「宣告6 月以上有期徒刑，依犯罪之性質認為
    有褫奪公權之必要者，宣告褫奪公權1 年以上10年以下。」
    修正後將裁量宣告褫奪公權之有期徒刑宣告刑下限，由6 月
    提高為1 年；惟本件宣告褫奪公權部分，應優先適用公職人
    員選舉罷免法第98條第3 項之規定，亦即以宣告有期徒刑以
    上之刑為已足，不受宣告6 月或1 年以上有期徒刑之限制，
    被告等本案褫奪公權之宣告適用刑法第37條第2 項，係適用
    宣告之期間，此部分新舊法未有變動，則修正後刑法第37條
    第2 項之規定對於被告等即無較為有利之情形，此部分自不
    生新舊法比較適用之問題。(四)被告丙○○、甲○○等行為後
    ，95年7 月1 日修正施行之刑法第28條雖由「2 人以上共同
    實施犯罪之行為者，皆為正犯」，修正為「2 人以上共同實
    行犯罪之行為者，皆為正犯」，惟上開之修正，係文字用語
    上之修正，並無有利與否比較之問題，非法律有變更，應依
    一般法律適用原則，適用裁判時法。
四、核被告丙○○對於有投票權之人甲○○、乙○○、林振興等
    人交付賄賂，而約其投票權為一定行使之行為，係犯公職人
    員選舉罷免法第90條之1 第1 項之投票行賄罪。被告甲○○
    對於有投票權之人乙○○、林振興等人交付賄賂，而約其投
    票權為一定行使之行為，係犯公職人員選舉罷免法第90條之
    1 第1 項之投票行賄罪。被告丙○○、甲○○各次交付賄賂
    行為之前所為之行求行為，為高度之交付行為所吸收，均不
    另論罪。而公職人員選舉罷免法第90條之1 第1 項之投票行
    賄罪，乃刑法第144 條投票行賄罪之特別法，僅論以公職人
    員選舉罷免法第90條之1 第1 項之投票行賄罪即可（最高法
    院93年度台上字第382 號判決意旨參照）；被告丙○○、甲○○2 人間，就上開對乙○○、林振興等人之投票行賄部分
    ，有犯意聯絡及行為分擔，為共同正犯。又公職人員選舉罷
    免法第91條之1 第1 項所定之對有投票權人交付賄賂或不正
    利益罪之賄選行為，乃行為人基於足以讓候選人當選票數之
    賄選目的，反覆向多數人交付賄賂或其他不正利益，約定不
    行使投票權或為一定行使；是對有投票權人交付賄賂或其他
    不正利益之犯行，於構成要件類型上，本質上已具備反覆、
    延續之行為特徵，其持續多次對有投票權人交付賄賂或其他
    不正利益即為此類犯罪之典型或常態，於刑法評價上自應僅
    成立集合犯一罪（最高法院96年度台上字第1133號、96年度
    台上字第1494號、96年度台上字第2136號判決意旨參照）；
    依上開說明，被告丙○○、甲○○上揭所犯之投票行賄罪應
    僅成立集合犯一罪，不論以連續犯。被告甲○○、乙○○收
    受賄款承諾投票給黃連益之行為，係犯刑法第143 條第1項
    之投票受賄罪。被告甲○○上揭所犯之投票行賄及投票受賄
    等2 罪，犯意各別，行為互異，應分論併罰。被告甲○○、
    乙○○就所犯刑法第143 條第1 項之投票受賄罪，迭於偵審
    中自白犯罪，應依公職人員選舉罷免法第97條之2 第1 項後
    段之規定減輕其刑。又被告甲○○已於偵查中自白上開交付
    賄賂買票犯行，應依公職人員選舉罷免法第90條之1 第5項
    規定減輕其刑。
五、原判決就被告甲○○、乙○○部分，據以論處被告等2 人罪
    刑，暨以被告丙○○被訴投票行賄部分罪嫌不足，而為無罪
    之諭知，固非無見；惟查：(一)被告甲○○行賄買票之金額係
    被告丙○○所提供，已如上揭所述，而原判決認被告甲○○
    係以自己的錢為黃連益買票，自有未洽。(二)被告丙○○與甲○○係共犯關係，原審認被告丙○○不成立犯罪，亦有未合
    。(三)被告丙○○與甲○○投票行賄部分，係屬基於足以讓候
    選人當選票數之賄選目的，反覆向多數人交付賄賂，約定投
    票支持特定人，於刑法評價上應僅成立集合犯一罪，原判決
    以連續犯論擬，亦有未合。(四)又被告等行為時刑法第37條第
    2 項規定：「宣告6 月以上有期徒刑，依犯罪之性質認為有
    褫奪公權之必要者，宣告褫奪公權1 年以上10年以下。」，
    嗣該條項於94年2 月2 日公布修正為：「宣告1 年以上有期
    徒刑，依犯罪之性質認為有褫奪公權之必要者，宣告1 年以
    上10年以下褫奪公權。」並於95年7 月1 日生效實施。原判
    決未說明上述法律之修正對被告等是否發生有利或不利之情
    形，以及該部分有無新舊法比較適用問題，逕對被告等諭知
    褫奪公權，亦嫌理由欠備。檢察官上訴意旨，執上開(一)、(二)
    所述理由指摘原判決此部分不當為有理由；被告乙○○上訴
    意旨以「原判決對主刑已依法減輕，並從輕量處，惟就從刑
    之褫奪公權，並未隨之減輕，似有主刑與從刑輕重不成比例
    之情形」云云，指摘原判決此部分不當，雖無理由，惟原判
    決既有上開所述之瑕疵，自應由本院將原判決關於丙○○、
    甲○○、乙○○部分均撤銷改判。審酌選舉乃民主政治最重
    要之表徵，須由選民評斷候選人之才德、品行、學識、操守
    、政見而選賢與能，其攸關國家政治之良窳甚鉅，賄選對選
    風之敗壞及政治清明之戕害為禍尤烈，近年每逢選舉，政府
    均大力宣導不得從事賄選行為，被告丙○○、甲○○等2 人
    為求其所支持之人勝選，竟不擇手段，向其他有投票權人交
    付賄賂，企圖影響選舉之最終結果，所為已使民主政治之基
    石產生動搖，實屬非是，所行賄之賄款、人數及尚未選舉即
    被查獲，被告甲○○偵查中自白犯罪，被告丙○○始終否認
    犯罪，態度不佳；被告乙○○、甲○○因一時貪念收受賄賂
    ，允為投票權一定之行使，未善盡選賢與能之公民天職，事
    後坦認犯行，頗有悔意，暨考量其收賄之數量非鉅，對選舉
    所生危害尚非重大等一切情狀，就被告丙○○部分量處有期
    徒刑3 年2 月；就被告甲○○投票行賄部分量處有期徒刑1
    年8 月，投票收賄部分量處有期徒刑4 月；被告乙○○部分
    量處有期徒刑4 月，並就被告乙○○部分諭知如易科罰金以
    銀元300 元（即新臺幣900 元）折算1 日。被告丙○○、甲○○、乙○○等3 人並依公職人員選舉罷免法第98條第3 項
    規定、刑法第37條第2 項規定，分別宣告被告丙○○褫奪公
    權4 年，被告甲○○投票行賄部分褫奪公權3 年及投票收賄
    部分褫奪公權2 年，被告乙○○褫奪公權2 年。被告甲○○
    部分，並定其執行刑為有期徒刑1 年10月，褫奪公權3 年（
    查刑法第51條第5 款已於94年1 月7 日修正公布，並於95年
    7 月1 日施行，該條款所規定多數有期徒刑所定之應執行刑
    期，由原來之最長不得逾20年，修正為最長不得逾30年；本
    件定執行刑各刑合併因不超過有期徒刑20年，對被告甲○○
    而言並無有利或不利之情形，自不生新舊比較之問題，應逕
    適用修正後刑法第51條第5 款定其應執行刑）。又被告甲○○前於82年間因傷害罪，經原審法院判處有期徒刑3 月，於
    82年11月9 日執行完畢後，5 年以內未曾因故意犯罪受有期
    徒刑以上刑之宣告；被告乙○○前未曾因故意犯罪受有期徒
    刑以上刑之宣告，有臺灣高等法院被告前案紀錄表附卷可稽
    ；茲念被告甲○○、乙○○因一時失慮致罹刑章，且於偵審
    中始終坦承犯行，積極配合司法程序，態度良好，經此偵審
    程序之教訓，當知所警惕而無再犯之虞，因認對被告甲○○
    、乙○○所宣告之刑以暫不執行為適當，依刑法第74條第1
    項第1 、2 款之規定，就被告甲○○諭知緩刑四年，就被告
    乙○○諭知緩刑2 年，以勵自新（被告甲○○行為時雖在刑
    法修正實施前，但刑法修正施行後，緩刑之宣告，應適用修
    正後刑法第74條之規定）。再被告甲○○投票行賄之犯行，
    破壞善良選風，為惕其自新，爰依修正後刑法第93條第1項
    規定，於緩刑期間宣告付保護管束，以觀後效（保護管束屬
    非拘束人身自由之保安處分，依刑法第2 條第2 項規定，應
    適用裁判時之新法）。又公職人員選舉罷免法第90條之1第3
    項固規定預備或用以行求期約或交付之賄賂，不問屬於犯人
    與否，沒收之。但如其賄賂已交付與有投票權之人收受，因
    收受者係犯刑法第143 條第1 項之投票受賄罪，其所收受之
    賄賂應依同法條第2 項之規定沒收之，如全部或一部不能沒
    收時，追徵其價額。故犯投票行賄罪者，其已交付之賄賂，
    自應依刑法第143 條第2 項規定，於其對向共犯所犯投票受
    賄罪為沒收或追徵其價額之從刑宣告，不得再依上開公職人
    員選舉罷免法規定沒收（最高法院92年台上字第4933號、93
    年台上字第5728號、95年台上字第2407號判決參照）。又按
    刑法上就沒收之物規定「如全部或一部不能沒收時，追徵其
    價格」，乃指該原物不能沒收時，使義務人繳納與應沒收原
    物相當價額之謂，而現金係可替代之物，並無不能沒收之慮
    ，自毋庸為追徵價額之諭知（最高法院92年台上字第535 號
    刑事判決意旨參照）。被告甲○○本人自被告丙○○所收投
    票賄賂2,000 元，暨被告乙○○所收賄賂2,000 元，均依修
    正前刑法第143 條第2 項規定，於其2 人投票受賄罪項下併
    諭知沒收。至被告甲○○所交付予林振興之賄賂3,000 元，
    即應於林振興投票受賄罪項下宣告沒收，不得再依上開公職
    人員選舉罷免法規定沒收，附此敘明。
六、原審同案被告林振興部分，業經原審判處罪刑確定在案，自
    不另論列，併此敘明。
據上論結，應依刑事訴訟法第369 條第1 項前段、第364 條、第
299 條第1 項前段，公職人員選舉罷免法第90條之1 第1 項、第
5 項、第97條之2 第1 項後段、第98條第3 項，刑法第11條前段
、第2 條第1 項前段、第2 項、第28條、第37條第2 項、第51條
第5 、8 款、第74條第1 項第1 、2 款、第93條第1 項，修正前
刑法第143 條第1 項、第2 項、第41條第1 項前段，修正前罰金
罰鍰提高標準條例第1 條前段、第2 條，現行法規所定貨幣單位
折算新臺幣條例第2 條，判決如主文。
本案經檢察官陳建年到庭執行職務。
中　　華　　民　　國　　96　　年　　4　　月　　30　　日
                  刑事第四庭  審判長法  官  蕭權閔
                                    法  官  陳吉雄
                                    法  官  吳進寶
以上正本證明與原本無異。
被告甲○○收受賄賂及乙○○部分不得上訴。
其他部分如不服本判決應於收受本判決後10日內向本院提出上訴
書狀，其未敘述上訴理由者，並得於提起上訴後10日內向本院補
提理由書狀（均須按他造當事人之人數附繕本）「切勿逕送上級
法院」。
中　　華　　民　　國　　96　　年　　4　　月　　30　　日
                                    書記官  林淑敏
附錄本件判決論罪科刑法條：
刑法第143 條
  有投票權之人，要求、期約或收受賄賂或其他不正當利益，而
  許以不行使其投票權或為一定之行使者，處3 年以下有期徒刑
  ，得併科5 千元以下罰金。
  犯前項之罪者，所收受之賄賂沒收之。如全部或一部不能沒收
  時，追徵其價額。
公職人員選舉罷免法第90條之1
  對於有投票權之人，行求期約或交付賄賂或其他不正利益，而
  約其不行使投票權或為一定之行使者，處3 年以上10年以下有
  期徒刑，得併科新臺幣1 百萬元以上1 千萬元以下罰金。
　預備犯前項之罪者，處1 年以下有期徒刑。
　預備或用以行求期約或交付之賄賂，不問屬於犯人與否，沒收
  之。
　犯第1 項或第2 項之罪，於犯罪後6 個月內自首者，減輕或免
  除其刑；因而查獲候選人為正犯或共犯者，免除其刑。
　犯第1 項或第2 項之罪，在偵查中自白者，減輕其刑；因而查
  獲候選人為正犯或共犯者，減輕或免除其刑。
公職人員選舉罷免法第97條之2 第1 項
  犯第89條第2 項之罪或刑法第143 條第1 項之罪，於犯罪後3
  個月內自首者，免除其刑；逾3 個月者，減輕或免除其刑；在
  偵查或審判中自白者，減輕其刑。
公職人員選舉罷免法第98條第3 項
  犯本章之罪或刑法分則第6 章之妨害投票罪，宣告有期徒刑以
  上之刑者，並宣告褫奪公權。
